---
title: "El número básico de reproducción: umbral e intuición"
output: rmarkdown::html_vignette
vignette: >
  %\VignetteIndexEntry{El número básico de reproducción: umbral e intuición}
  %\VignetteEngine{knitr::rmarkdown}
  %\VignetteEncoding{UTF-8}
---

```{r setup, include=FALSE}
knitr::opts_chunk$set(
  collapse = TRUE,
  comment  = "#>"
)
library(epiLabR)
```

## ¿Qué es R₀?

El **número básico de reproducción**, denotado $R_0$, es quizás el concepto más
importante de la epidemiología matemática. Su definición es sencilla:

> $R_0$ es el número promedio de casos secundarios que genera un individuo
> infeccioso durante todo su período infeccioso, en una población **completamente
> susceptible**.

En el modelo SIR clásico, cada individuo infeccioso:

- Transmite el patógeno a una tasa $\beta$ (contactos por unidad de tiempo
  multiplicados por la probabilidad de transmisión por contacto).
- Permanece infeccioso durante un tiempo medio de $1/\gamma$ días.

Por tanto, el número esperado de nuevas infecciones que produce es:

$$R_0 = \frac{\beta}{\gamma}$$

**Ejemplo intuitivo.** Si $\beta = 0{,}3$ día$^{-1}$ y $\gamma = 0{,}1$
día$^{-1}$, el período infeccioso medio es 10 días y cada infectado genera en
promedio $0{,}3 \times 10 = 3$ casos secundarios. La epidemia crece
rápidamente.

---

## El teorema umbral

El resultado fundamental de Kermack y McKendrick (1927) establece:

$$\text{Epidemia} \iff R_0 > 1$$

- Si $R_0 \leq 1$: cada infeccioso genera como máximo un caso nuevo. El brote
  se extingue sin producir una epidemia apreciable.
- Si $R_0 > 1$: cada infeccioso genera más de un caso nuevo. La infección se
  propaga de forma exponencial al principio y culmina en una epidemia.

La lógica es directa: cuando $R_0 > 1$ la tasa de nuevas infecciones supera la
tasa de recuperaciones, de modo que $I(t)$ aumenta. Cuando $R_0 < 1$ ocurre
lo contrario y $I(t)$ decrece desde el primer momento.

---

## Simulación: tres escenarios

Vamos a ver el teorema umbral en acción simulando el modelo SIR con tres valores
de $R_0$.

```{r parametros}
N     <- 1e6   # tamaño de la población
I0    <- 10    # infectados iniciales
gamma <- 0.1   # tasa de recuperación (período infeccioso medio = 10 días)
times <- 0:300 # horizonte temporal (días)

escenarios <- list(
  list(R0 = 0.8, beta = 0.08),
  list(R0 = 1.5, beta = 0.15),
  list(R0 = 3.0, beta = 0.30)
)
```

```{r simulaciones, echo=TRUE}
sims <- lapply(escenarios, function(e) {
  simulate_epi(
    model = SIR_MODEL,
    times = times,
    parms = c(beta = e$beta, gamma = gamma),
    init  = c(S = N - I0, I = I0, R = 0)
  )
})
```

```{r grafico-I, fig.width=7, fig.height=4.5, fig.cap="Curvas epidémicas I(t) para tres valores de R₀. Cuando R₀ < 1 el brote se extingue; cuando R₀ > 1 se produce una epidemia de tamaño creciente con R₀."}
colores   <- c("steelblue", "darkorange", "firebrick")
etiquetas <- c(expression(R[0] == 0.8),
               expression(R[0] == 1.5),
               expression(R[0] == 3.0))

ylim_max <- max(sapply(sims, function(s) max(s$states$I)))

plot(
  times, sims[[1]]$states$I,
  type = "l", lwd = 2, col = colores[1],
  ylim = c(0, ylim_max * 1.05),
  xlab = "Tiempo (días)",
  ylab = "Individuos infecciosos I(t)",
  main = expression("Curvas epidémicas para distintos " * R[0])
)
lines(times, sims[[2]]$states$I, lwd = 2, col = colores[2])
lines(times, sims[[3]]$states$I, lwd = 2, col = colores[3])
abline(h = 0, lty = 3, col = "gray50")
legend(
  "topright",
  legend  = etiquetas,
  col     = colores,
  lwd     = 2,
  bty     = "n"
)
```

Observamos que:

- **$R_0 = 0{,}8$** (azul): los infecciosos disminuyen monotónamente desde el
  primer día. No hay epidemia.
- **$R_0 = 1{,}5$** (naranja): se produce un brote moderado con un pico
  claramente visible.
- **$R_0 = 3{,}0$** (rojo): la epidemia es mucho más intensa y alcanza su pico
  antes.

---

## Tamaño final de la epidemia

Cuando la epidemia termina, ¿qué fracción de la población habrá sido
infectada? La **relación del tamaño final** establece que la fracción $z$
de infectados al final satisface la ecuación trascendente:

$$z = 1 - e^{-R_0 \, z}$$

No tiene solución analítica cerrada, pero podemos calcularla numéricamente a
partir de las simulaciones como $z = 1 - S(\infty)/N$.

```{r tamano-final, echo=TRUE}
tamano_final <- sapply(sims, function(s) {
  S_final <- tail(s$states$S, 1)
  1 - S_final / N
})

resultado <- data.frame(
  R0            = sapply(escenarios, function(e) e$R0),
  beta          = sapply(escenarios, function(e) e$beta),
  gamma         = gamma,
  tamano_final  = round(tamano_final, 4)
)

print(resultado)
```

```{r grafico-tamano, fig.width=5, fig.height=4, fig.cap="Fracción final de la población infectada según R₀."}
barplot(
  resultado$tamano_final,
  names.arg = paste0("R0 = ", resultado$R0),
  col       = colores,
  ylab      = "Fracción infectada",
  main      = "Tamaño final de la epidemia",
  ylim      = c(0, 1),
  border    = NA
)
abline(h = 0, col = "gray50")
```

Como cabría esperar, cuanto mayor es $R_0$, mayor es la fracción de la
población que se infecta. Con $R_0 = 0{,}8$ prácticamente nadie más resulta
infectado; con $R_0 = 3{,}0$ la gran mayoría de la población pasa por el
compartimento infeccioso.

---

## El número de reproducción efectivo $R_t$

A medida que avanza la epidemia, la fracción de susceptibles $S(t)/N$
disminuye porque los infectados se recuperan y adquieren inmunidad. Esto hace
que el patógeno encuentre cada vez menos «blancos» disponibles. El **número de
reproducción efectivo** captura esta dinámica:

$$R_t = R_0 \cdot \frac{S(t)}{N}$$

Cuando $R_t$ cruza el valor 1 hacia abajo, la epidemia alcanza su **pico**:
a partir de ese momento hay más recuperaciones que infecciones nuevas y $I(t)$
empieza a descender.

```{r Rt-pico, fig.width=7, fig.height=4.5, fig.cap="Rt = R₀ · S(t)/N para el escenario R₀ = 3. La línea punteada marca Rt = 1; el cruce coincide con el pico de I(t)."}
# Usamos el escenario R0 = 3.0 (tercer elemento)
s3   <- sims[[3]]
R0_3 <- escenarios[[3]]$R0

Rt <- R0_3 * s3$states$S / N

# Momento del pico de I(t)
t_pico <- times[which.max(s3$states$I)]

par(mar = c(4, 4, 3, 4))
plot(
  times, Rt,
  type = "l", lwd = 2, col = "firebrick",
  xlab = "Tiempo (días)",
  ylab = expression(R[t]),
  main = expression(R[t] * " y pico epidémico  (" * R[0] == 3.0 * ")")
)
abline(h = 1,       lty = 2, col = "gray40")
abline(v = t_pico,  lty = 3, col = "gray40")
text(t_pico + 5, max(Rt) * 0.9,
     paste0("pico: día ", t_pico),
     adj = 0, cex = 0.85)
legend("topright",
       legend = c(expression(R[t]), expression(R[t] == 1), "pico I(t)"),
       col    = c("firebrick", "gray40", "gray40"),
       lty    = c(1, 2, 3),
       lwd    = c(2, 1, 1),
       bty    = "n")
```

**Conclusión:** el criterio $R_t = 1$ es dinámico. Aunque al inicio de la
epidemia $R_t \approx R_0 > 1$, conforme la población susceptible se agota
$R_t$ desciende. La epidemia se controla ---de forma natural, sin
intervención--- cuando $R_t$ cae por debajo de 1. Las intervenciones de salud
pública (vacunación, aislamiento, distanciamiento) buscan reducir $R_t$ por
debajo de ese umbral lo antes posible.

---

## Resumen

| Concepto | Fórmula | Interpretación |
|---|---|---|
| Número básico de reproducción | $R_0 = \beta/\gamma$ | Casos secundarios en población totalmente susceptible |
| Umbral epidémico | $R_0 > 1$ | Condición necesaria y suficiente para una epidemia |
| Tamaño final | $z = 1 - S(\infty)/N$ | Fracción de la población infectada al finalizar el brote |
| Reproducción efectiva | $R_t = R_0 \cdot S(t)/N$ | Transmisibilidad real en cada momento; pico cuando $R_t = 1$ |

---

## Referencias

Kermack, W. O. & McKendrick, A. G. (1927). A contribution to the mathematical
theory of epidemics. *Proceedings of the Royal Society of London A*,
**115**(772), 700--721. <https://doi.org/10.1098/rspa.1927.0118>

Anderson, R. M. & May, R. M. (1991). *Infectious Diseases of Humans: Dynamics
and Control*. Oxford University Press.

Hethcote, H. W. (2000). The mathematics of infectious diseases. *SIAM Review*,
**42**(4), 599--653. <https://doi.org/10.1137/S0036144500371907>
