---
title: "El período de latencia: SIR frente a SEIR"
output: rmarkdown::html_vignette
vignette: >
  %\VignetteIndexEntry{El período de latencia: SIR frente a SEIR}
  %\VignetteEngine{knitr::rmarkdown}
  %\VignetteEncoding{UTF-8}
---

```{r setup, include = FALSE}
knitr::opts_chunk$set(
  collapse = TRUE,
  comment  = "#>",
  fig.width  = 7,
  fig.height = 4.5
)
library(epiLabR)
```

## Motivación: el período de latencia

Muchas enfermedades infecciosas presentan un **período de latencia**: el tiempo que transcurre entre la exposición al patógeno y el inicio de la infectividad.
Durante este período el individuo ya está infectado —y por tanto ya no es susceptible— pero todavía no puede transmitir la infección.

Algunos ejemplos representativos:

| Enfermedad    | Período de latencia medio |
|---------------|--------------------------|
| COVID-19      | ~5 días                  |
| Gripe         | ~2 días                  |
| Sarampión     | ~10 días                 |

El modelo **SIR** ignora esta fase y supone que la exposición y la infectividad son simultáneas.
El modelo **SEIR** la representa explícitamente mediante un compartimento $E$ (*Exposed*) y el parámetro $\sigma$: la tasa de progresión de $E$ a $I$.
El período de latencia medio es $1/\sigma$ días.

## El modelo SEIR

El sistema de ecuaciones diferenciales del SEIR es:

$$
\frac{dS}{dt} = -\lambda(t), \quad
\frac{dE}{dt} = \lambda(t) - \sigma E, \quad
\frac{dI}{dt} = \sigma E - \gamma I, \quad
\frac{dR}{dt} = \gamma I,
$$

donde $\lambda(t) = \beta \, S(t) \, I(t) / N$ es la fuerza de infección.

## Intuición clave: $R_0$ no depende de $\sigma$

El número básico de reproducción sigue siendo:

$$R_0 = \frac{\beta}{\gamma}$$

El período de latencia **no altera el umbral de invasión**: si $R_0 > 1$ la epidemia despega con independencia de $\sigma$.
Lo que sí cambia es la *velocidad de crecimiento inicial* y, por tanto, **el pico llega más tarde** en el SEIR que en el SIR con idénticos $\beta$ y $\gamma$.

## Comparación SIR frente a SEIR

Usamos $\beta = 0.3$ y $\gamma = 0.14$, lo que da $R_0 \approx 2.1$ en ambos modelos.
Para el SEIR añadimos $\sigma = 0.2$ (período de latencia de 5 días).

```{r sir-vs-seir}
parms_sir  <- c(beta = 0.3, gamma = 0.14)
parms_seir <- c(beta = 0.3, sigma = 0.2, gamma = 0.14)
init_sir   <- c(S = 999990, I = 10, R = 0)
init_seir  <- c(S = 999990, E = 0, I = 10, R = 0)
tiempos    <- seq(0, 300, by = 0.5)

sim_sir  <- simulate_epi(SIR_MODEL,  times = tiempos, parms = parms_sir,  init = init_sir)
sim_seir <- simulate_epi(SEIR_MODEL, times = tiempos, parms = parms_seir, init = init_seir)

I_sir  <- sim_sir$states$I
I_seir <- sim_seir$states$I
t      <- sim_sir$states$time

ylim_max <- max(I_sir, I_seir) * 1.05

plot(t, I_sir,
     type = "l", lwd = 2, col = "steelblue",
     ylim = c(0, ylim_max),
     xlab = "Tiempo (días)", ylab = "Infectados I(t)",
     main = "SIR frente a SEIR: mismo R0, distinto momento del pico")
lines(t, I_seir, lwd = 2, col = "firebrick", lty = 2)
legend("topright",
       legend = c("SIR", "SEIR (sigma = 0.2, latencia 5 dias)"),
       col = c("steelblue", "firebrick"), lty = c(1, 2), lwd = 2, bty = "n")
```

El pico de infectados es casi idéntico en altura (mismo tamaño final de epidemia), pero el SEIR alcanza ese pico considerablemente más tarde.

## Efecto del período de latencia: variación de $\sigma$

Cuanto más largo es el período de latencia (menor $\sigma$), más se desplaza el pico hacia la derecha y ligeramente se aplana.

```{r sigma-effect}
sigmas     <- c(0.5, 0.2, 0.05)
etiquetas  <- c("sigma = 0.5 (2 dias)", "sigma = 0.2 (5 dias)", "sigma = 0.05 (20 dias)")
colores    <- c("darkorange", "firebrick", "purple")
ltipos     <- c(1, 2, 3)

# Simular los tres escenarios
sims_sigma <- lapply(sigmas, function(s) {
  simulate_epi(SEIR_MODEL,
               times = tiempos,
               parms = c(beta = 0.3, sigma = s, gamma = 0.14),
               init  = init_seir)
})

I_vals <- lapply(sims_sigma, function(s) s$states$I)
ylim_s <- max(unlist(I_vals)) * 1.05

plot(tiempos, I_vals[[1]],
     type = "l", lwd = 2, col = colores[1], lty = ltipos[1],
     ylim = c(0, ylim_s),
     xlab = "Tiempo (días)", ylab = "Infectados I(t)",
     main = "SEIR: efecto del período de latencia (1/sigma)")
for (k in 2:3) {
  lines(tiempos, I_vals[[k]], lwd = 2, col = colores[k], lty = ltipos[k])
}
legend("topright", legend = etiquetas,
       col = colores, lty = ltipos, lwd = 2, bty = "n")
```

Un período de latencia más largo retrasa el pico epidémico y produce una curva ligeramente más aplanada, aunque el número final de afectados apenas varía porque $R_0$ permanece constante.

## Incidencia frente a progresión en el SEIR

En el modelo SEIR conviene distinguir dos flujos:

- **Incidencia** ($\lambda S = \beta S I / N$): nuevas exposiciones, flujo $S \to E$.
- **Progresión** ($\sigma E$): transición de expuestos a infecciosos, flujo $E \to I$.

Durante la fase de crecimiento epidémico la incidencia supera a la progresión porque los individuos se exponen más rápido de lo que se vuelven infecciosos.
Ambas curvas se cruzan alrededor del pico y convergen al final.

```{r incidence-vs-progression}
# Accedemos a las variables derivadas almacenadas en sim$derived
der <- sim_seir$derived

ylim_d <- max(der$incidence, der$progression) * 1.05

plot(der$time, der$incidence,
     type = "l", lwd = 2, col = "steelblue",
     ylim = c(0, ylim_d),
     xlab = "Tiempo (días)", ylab = "Tasa (individuos / día)",
     main = "SEIR: incidencia (S->E) frente a progresion (E->I)")
lines(der$time, der$progression, lwd = 2, col = "firebrick", lty = 2)
legend("topright",
       legend = c("Incidencia  (beta*S*I/N)", "Progresion  (sigma*E)"),
       col = c("steelblue", "firebrick"), lty = c(1, 2), lwd = 2, bty = "n")
```

El retardo entre ambas curvas refleja exactamente el período de latencia: los nuevos expuestos tardan en promedio $1/\sigma$ días en volverse infecciosos.

## Resumen

| Característica                  | SIR              | SEIR             |
|---------------------------------|-----------------|-----------------|
| Compartimentos                  | S, I, R          | S, E, I, R       |
| Período de latencia             | No               | Sí ($1/\sigma$)  |
| $R_0 = \beta/\gamma$            | Sí               | Sí (mismo valor) |
| Umbral de invasión              | $R_0 > 1$        | $R_0 > 1$        |
| Tamaño final de epidemia        | Igual            | Igual            |
| Momento del pico                | Antes            | Después          |

Usar el SEIR en lugar del SIR es especialmente relevante cuando el período de latencia es largo en comparación con el período infeccioso, como ocurre con el sarampión o la COVID-19.
En esos casos el SIR sobreestima la velocidad de crecimiento inicial y predice el pico demasiado pronto.
