---
title: "De epidemia a endemia: SIR frente a SIRS"
output: rmarkdown::html_vignette
vignette: >
  %\VignetteIndexEntry{De epidemia a endemia: SIR frente a SIRS}
  %\VignetteEngine{knitr::rmarkdown}
  %\VignetteEncoding{UTF-8}
---

```{r setup, include = FALSE}
knitr::opts_chunk$set(collapse = TRUE, comment = "#>",
                      fig.width = 7, fig.height = 4)
```

## Introducción

La diferencia clave entre los modelos **SIR** y **SIRS** es la duración de la
inmunidad:

- **SIR**: inmunidad permanente. El patógeno genera una única ola y desaparece.
- **SIRS**: inmunidad temporal. Los recuperados vuelven a ser susceptibles a
  tasa $\omega$, lo que permite la persistencia **endémica** y olas recurrentes.

```{r cargar}
library(epiLabR)
```

## Parámetros compartidos

```{r parametros}
beta  <- 0.3;  gamma <- 0.1   # transmisión y recuperación (día⁻¹)
R0    <- beta / gamma          # número reproductivo básico = 3
N     <- 1e6;  I0 <- 20       # población e infectados iniciales
cat("R0 =", R0, "| período infeccioso medio:", round(1 / gamma), "días\n")
```

Con $R_0 = `r R0`$ la epidemia crece mientras haya suficientes susceptibles.

## 1. Modelo SIR: epidemia única, inmunidad permanente

```{r sim-sir}
sim_sir <- simulate_epi(
  model = SIR_MODEL,
  times = 0:500,
  parms = c(beta = beta, gamma = gamma),
  init  = c(S = N - I0, I = I0, R = 0)
)
```

```{r plot-sir}
t     <- sim_sir$states$time
I_sir <- sim_sir$states$I

plot(t, I_sir,
     type = "l", lwd = 2, col = "steelblue",
     xlab = "Tiempo (días)", ylab = "Infectados I(t)",
     main = "SIR: ola única y extinción")
abline(h = 0, lty = 2, col = "grey60")
```

La curva del SIR tiene forma de campana: sube mientras $S > N/R_0$ y cae
cuando la inmunidad de grupo agota los susceptibles. Al final $I(t) \to 0$.

## 2. Modelo SIRS: endemia y olas recurrentes

Añadimos pérdida de inmunidad a tasa $\omega = 0.02$ día⁻¹, lo que equivale a
una duración media de la inmunidad de $1/\omega = 50$ días.

```{r sim-sirs}
omega <- 0.02   # pérdida de inmunidad (día⁻¹)

sim_sirs <- simulate_epi(
  model = SIRS_MODEL,
  times = 0:500,
  parms = c(beta = beta, gamma = gamma, omega = omega),
  init  = c(S = N - I0, I = I0, R = 0)
)

I_sirs <- sim_sirs$states$I
```

```{r plot-sir-vs-sirs}
ylim_max <- max(I_sir, I_sirs) * 1.05

plot(t, I_sir,
     type = "l", lwd = 2, col = "steelblue",
     ylim = c(0, ylim_max),
     xlab = "Tiempo (días)", ylab = "Infectados I(t)",
     main = "SIR frente a SIRS: epidemia vs. endemia")
lines(t, I_sirs, lwd = 2, col = "firebrick")
legend("topright",
       legend = c("SIR (inmunidad permanente)",
                  "SIRS (omega = 0.02)"),
       col    = c("steelblue", "firebrick"),
       lwd    = 2, bty = "n")
```

El SIRS muestra una primera ola similar a la del SIR, pero la prevalencia
oscila y converge hacia un nivel endémico positivo en lugar de extinguirse.

## 3. Equilibrio endémico del SIRS

Para el modelo SIRS sin demografía, cuando $R_0 > 1$ existe un equilibrio
endémico estable. Igualando las derivadas a cero se obtiene:

$$S^* = \frac{N}{R_0}, \qquad
  I^* = N \cdot \frac{(\beta - \gamma)\,\omega}{\beta\,(\gamma + \omega)}$$

```{r equilibrio}
S_star <- N / R0
I_star <- N * (beta - gamma) * omega / (beta * (gamma + omega))
R_star <- N - S_star - I_star

cat("Equilibrio endémico SIRS:\n")
cat("  S* =", round(S_star), "\n")
cat("  I* =", round(I_star), "\n")
cat("  R* =", round(R_star), "\n")

# Valor simulado al final de la simulación
I_final <- tail(I_sirs, 1)
cat("\nI(t=500) simulado:", round(I_final), "\n")
cat("Error relativo:",
    round(abs(I_final - I_star) / I_star * 100, 2), "%\n")
```

```{r plot-equilibrio}
plot(t, I_sirs,
     type = "l", lwd = 2, col = "firebrick",
     xlab = "Tiempo (días)", ylab = "Infectados I(t)",
     main = "SIRS: convergencia al equilibrio endémico")
abline(h = I_star, lty = 2, lwd = 1.5, col = "darkred")
legend("topright",
       legend = c("I(t) simulado",
                  paste0("I* = ", round(I_star))),
       col    = c("firebrick", "darkred"),
       lwd    = c(2, 1.5), lty = c(1, 2), bty = "n")
```

La trayectoria simulada converge al valor teórico $I^*$, confirmando que el
equilibrio endémico predice el nivel de prevalencia a largo plazo.

## 4. Efecto de la tasa de pérdida de inmunidad (omega)

A mayor $\omega$, más rápido se reponen los susceptibles, mayor es la prevalencia
endémica y más cortos son los intervalos entre olas.

```{r omega-comparacion}
omegas  <- c(omega_lenta = 0.005, omega_media = 0.02, omega_rapida = 0.1)
colores <- c("seagreen", "firebrick", "darkorange")

# I* teórico para cada omega
I_star_vec <- N * (beta - gamma) * omegas / (beta * (gamma + omegas))

# Simular los tres escenarios
sims_omega <- lapply(omegas, function(om) {
  simulate_epi(
    model = SIRS_MODEL,
    times = 0:500,
    parms = c(beta = beta, gamma = gamma, omega = om),
    init  = c(S = N - I0, I = I0, R = 0)
  )
})
```

```{r plot-omega}
ylim_om <- max(sapply(sims_omega, function(s) max(s$states$I))) * 1.05

plot(NA,
     xlim = c(0, 500), ylim = c(0, ylim_om),
     xlab = "Tiempo (días)", ylab = "Infectados I(t)",
     main = "Efecto de omega sobre la dinámica endémica")

for (k in seq_along(sims_omega)) {
  lines(sims_omega[[k]]$states$time,
        sims_omega[[k]]$states$I,
        lwd = 2, col = colores[k])
  abline(h = I_star_vec[k], lty = 2, col = colores[k])
}

legend("topright",
       legend = paste0("omega = ", omegas,
                       "  (I* ~ ", round(I_star_vec), ")"),
       col = colores, lwd = 2, bty = "n")
```

- Con $\omega$ pequeño (inmunidad duradera) el nivel endémico es muy bajo.
- Con $\omega$ grande (inmunidad breve) los susceptibles se reponen rápido:
  nivel endémico alto y olas más frecuentes.
- En el límite $\omega \to 0$ el SIRS se comporta como el SIR: extinción.

## Resumen

| Característica            | SIR                        | SIRS                              |
|---------------------------|----------------------------|-----------------------------------|
| Inmunidad                 | Permanente                 | Temporal (dura $1/\omega$ días)   |
| Resultado a largo plazo   | Extinción del patógeno     | Endemia o ciclos recurrentes      |
| Equilibrio endémico       | No existe                  | $I^* > 0$ si $R_0 > 1$           |
| Ejemplos reales           | Sarampión (pre-vacuna)     | Gripe, resfriado común, COVID-19  |
